【裁判字號】    99,訴,851
【裁判日期】    990827
【裁判案由】    返還土地等
【裁判全文】
臺灣臺中地方法院民事判決               99年度訴字第851號
原      告  乙○○
被      告  甲○○
            丙○○
上列當事人間請求返還土地等事件，本院於民國99年8月10日言
詞辯論終結，判決如下：
    主  文
被告甲○○應將越界占用原告所有坐落臺中縣大里市○里段第16
41-9地號之土地及房屋（門牌號碼台中縣大里市○○路60號），
如附圖即台中縣大里地政事務所九十九年七月十三日土地複丈成
果圖所示Ａ、Ｂ部分面積共計零點玖捌平方公尺（加蓋鐵皮、牆
壁等地上物，占用位置在原告房地之一、二樓）、Ｄ部分面積計
零點玖參平方公尺（加蓋鐵皮、牆壁等地上物，占用位置在原告
房屋之三樓），Ｃ部分面積計零點柒伍平方公尺（埋設水管，占
用位置在原告房地之一樓）之地上物拆除，並將上開Ａ、Ｂ、Ｃ
所占之土地返還原告。
原告其餘之訴駁回。
第一項之履行期間定為陸個月。
訴訟費用由被告甲○○負擔十分之三，餘由原告負擔。
本判決原告勝訴部分，於原告以新臺幣貳萬貳仟元為被告甲○○
供擔保後得為假執行，但被告甲○○如以新臺幣陸萬陸仟伍佰元
為原告預供擔保，得免為假執行。
原告其餘假執行之聲請駁回。
    事實及理由
一、原告起訴主張：
(一)、緣被告甲○○所有坐落台中縣大里市○里段1641-8地號土地
    及房屋（門牌號碼台中縣大里市○○路62號）與原告所有坐
    落同段第1641-9地號土地及房屋（門牌號碼台中縣大里市○
    ○路60號，下稱原告房地）相鄰，且原建商所興建之房屋僅
    部分至三樓（俗稱二樓半），並留有部分法定空地為後院。
    詎於民國（下同）92年間，被告甲○○與其夫即被告丙○○
    夫妻2人（下稱被告2人）擅自在其頂樓及法定空地以鐵皮興
    建違建至四樓，其中部分牆壁、鐵皮、水管等地上物竟非法
    越界占用原告所有如附圖即台中縣大里地政事務所99年7 月
    13日土地複丈成果圖所示Ａ、Ｂ部分面積共計0.98平方公尺
    （加蓋鐵皮牆壁等地上物，占用位置在原告房地之一、二樓
    ）、Ｄ部分面積計0.93平方公尺（加蓋鐵皮牆壁等地上物，
    占用位置在原告房屋之三樓），Ｃ部分面積計0.75平方公尺
    （埋設水管，占用位置在原告房屋之一樓地板）之房屋及土
    地（下稱系爭越界地上物）。又因鐵皮屋隔音效果差，被告
    四樓地板、樓梯，由回音判斷可能只舖設木板或鐵板而已，
    此舉造成噪音、喧囂、振動、廢氣等干擾，侵入原告屋內，
    影嚮原告本人及家庭權益至鉅，原告受此不法侵害，身心受
    創異常痛苦，罹患焦慮症、睡眠障礙、自律神經失調等精神
    官能症，原告於98年6月8日亦曾寄發存證信函請求被告回復
    原狀或出面處理，但皆未獲置理。為此，爰依民法第767 條
    、第793條、第184條第1項、第195條第1項之規定，請求被
    告甲○○拆除系爭越界地上物、返還土地及給付非財產上之
    損害賠償新台幣（下同）50萬元。
(二)、另被告丙○○對原告為下列不法侵害，造成原告身心受創，
    心情沮喪，精神倍感壓力。為此，爰依民法第184條第1項、
    第195條第1項之規定，就被告丙○○下列所述1.2.行為，分
    別請求其賠償原告15萬元及5萬元之非財產上損害：
  1.於97年5月21日下午5點，被告丙○○酒後藉故在原告門口處
    大聲咆哮，原告請其將相鄰側牆上鐵窗及陽台封住，遭其拒
    絕，還以粗鄙詞句在大眾前公然侮辱原告：「去看他與太太
    相幹」、「不讓我好吃睡」（台語），使原告之人格遭受貶
    抑，並減損原告之聲譽。
  2.於98年3月1日中午12時30分，被告丙○○未經原告同意，擅
    自跨越陽台，私闖原告頂樓，剛好原告與家人全部外出，只
    剩小女兒在家，她欲上頂樓收衣服，突然撞見被告丙○○，
    嚇的說不出話，趕快逃下樓。
(三)、對被告抗辯之陳述：
  1.92年間被告2人要加建時，確實是有問過原告要不要一起加
    建，但原告說不需要，也未講到共同壁的事情。原告並不知
    被告有越界，直到98年6月寄發存證信函予被告時，才大概
    覺得被告有越界。原告並未同意提供共同壁，亦未同意被告
    埋設管線排放污水，此部分應由被告舉證之。
  2.被告增建部分違反建築法第25條之規定，屬於惡意違建，亦
    即被告係故意逾越地界建築房屋，故無民法第796條之適用
    。被告違章建築越界，非合法房屋主體結構越界，所以不構
    成越界建築，即使全部拆除，亦不妨礙主體結構完整性。
(四)、並聲明：
  1.被告甲○○應將占用原告所有坐落於台中縣大里市○里段16
    41-9地號，如台中縣大里地政事務所99年7月13日土地複丈
    成果圖所示Ａ、Ｂ部分面積共計0.98平方公尺（占用位置在
    原告房地之一、二樓），Ｄ部分面積計0.93平方公尺（占用
    位置在被告房屋之三樓），Ｃ部分面積計0.75平方公尺（占
    用位置在原告房地之一樓）之地上物拆除，並將上開Ａ、Ｂ
    、Ｃ所占之土地返還原告。
  2.被告甲○○應給付原告50萬元。
  3.被告丙○○應給付原告20萬元，及自99年8月10日（99年7月
    29日訴狀繕本送達之翌日）起至清償日止，按年息百分之五
    計算之利息。
  4.原告願供擔保，請准宣告假執行。
二、被告2人則以：
(一)、兩造為鄰居且房屋及土地相毗鄰，被告2人於92年加建房屋
    後面之土地時，原告一定馬上知道且非常清楚，且當時被告
    2人欲加建時，曾告知原告是否一起加建，因共同加建相連
    土地即有共同壁費用須共同負擔問題，初時原告告知被告其
    不需要，然當被告提及不然共同壁費用由被告支付，共同壁
    之土地則共同提供，原告即馬上答應被告，故被告是在取得
    原告首肯後開始動工加建，且原告也都會來幫忙，加建之後
    要埋設管線排放污水也都是徵求原告同意才施工，否則，原
    告就住在隔壁每天見面，原告不同意被告，被告豈能施工。
    至於側牆之大窗戶及4個鐵窗在98年6月8日原告寄存證信函
    予被告時，被告即已將之封閉以免影響原告，是本件被告得
    依民法第796條之規定提出抗辯；且如有越界部分，被告願
    意購買之。
(二)、原告謂被告建築房屋只鋪設木板或鐵板因此造成噪音、喧囂
    、振動、廢氣等干擾侵入其屋內導致生活品質變差，影響原
    告及家庭至鉅，身心受創異常痛苦，罹患焦慮症、睡眠障礙
    、自律神經失調等精神官能症云云，此部分可請環保局等相
    關單位到被告家裡做噪音、廢氣之檢測，是否有原告所稱之
    情形？且原告所罹患之種種症狀與被告家中所用之建材是否
    有直接關係亦有疑義。
(三)、被告與原告之房屋頂樓只有女兒牆相隔，被告因頂樓防水、
    防漏問題至原告家裡頂樓檢查，未事先告知原告，被告非常
    抱歉願當庭賠不是，懇請原諒。又在檢測時是原告女兒至頂
    樓收衣服，因鄰居互相認識，雙方有打招呼，原告女兒還叫
    被告丙○○叔叔，並無如原告所稱他女兒嚇得說不出話來，
    馬上逃下樓之情事，若被告有造成原告不便，被告亦願當庭
    賠不是，請求原諒等語資為抗辯。
(四)、答辯聲明：原告之訴駁回。如受不利之判決，並願供擔保，
    請准宣告免為假執行。
三、本院之判斷：
(一)、原告主張被告甲○○所有坐落台中縣大里市○里段1641-8地
    號土地及房屋（門牌號碼台中縣大里市○○路62號）與原告
    所有坐落同段第1641-9地號土地及房屋（門牌號碼台中縣大
    里市○○路60號，下稱原告房地）相鄰，且原建商所興建之
    房屋僅部分至三樓（俗稱二樓半），房屋基地並留有部分法
    定空地為後院。於92年間，被告2人在其頂樓及法定空地以
    鐵皮興建違建至四樓，部分牆壁、鐵皮、水管等系爭越界地
    上物越界占用原告所有如附圖即台中縣大里地政事務所99
    年7月13日土地複丈成果圖所示Ａ、Ｂ部分面積共計0.98 平
    方公尺（加蓋鐵皮牆壁等地上物，占用位置在原告房地之一
    、二樓）、Ｄ部分面積計0.93平方公尺（加蓋鐵皮牆壁等地
    上物，占用位置在原告房屋之三樓），Ｃ部分面積計0.75平
    方公尺（埋設水管，占用位置在原告房地之一樓地板）之土
    地及房屋等情，業據本院囑託台中縣大里地政事務所複丈後
    作成99年7月13日土地複丈成果圖（如附圖）附卷可稽（本
    院卷第77頁以下），且為兩造所不爭執，並有本院履勘現場
    筆錄（本院卷第74頁）及原告提出之現場照片等件在卷可參
    ，堪信屬實。
(二)、原告主張被告甲○○擅自搭建違章建築，其中系爭越界地上
    物越界占用其所有之土地及房屋；並因其加建之鐵皮屋屬違
    章建築，隔音及阻隔效果不佳，造成噪音、喧囂、振動、廢
    氣等干擾，侵入原告屋內，影嚮原告本人及家庭權益至鉅，
    導致原告身心受創異常痛苦，罹患焦慮症、睡眠障礙、自律
    神經失調等精神官能症。及被告丙○○於97年5月21日公然
    侮辱原告；於98年3月1日私闖原告頂樓，造成原告身心受創
    ，為此訴請被告2人拆除系爭越界地上物返還占用之土地，
    及應給付非財產上之損害賠償等語。被告2人對於搭建鐵皮
    違建至其所有建物四樓，其中系爭越界地上物越界占用原告
    所有如附圖所示Ａ、Ｂ、Ｃ、Ｄ部分土地及房屋等情固不爭
    執，惟以前揭情詞辯稱其搭建時已得原告同意，且有民法第
    796條之適用；又其等並未對原告為侵權行為等語置辯。從
    而，本件兩造之爭執重點在於：1.原告請求被告甲○○拆除
    系爭越界地上物並返還所占用之土地是否有理由？2.原告依
    侵權行為之法律關係，請求被告甲○○給付50萬元及被告丙
    ○○給付15萬元、5萬元之損害賠償予原告是否有理由？茲
    析述如下：
  1.按所有人對於無權占有或侵奪其所有物者，得請求返還之。
    對於妨害其所有權者，得請求除去之。有妨害其所有權之虞
    者，得請求防止之。前項規定，於所有權以外之物權，準用
    之。民法第767條定有明文。本件被告甲○○對於搭建鐵皮
    違建至其所有建物四樓，其中系爭越界地上物越界占用原告
    所有如附圖所示Ａ、Ｂ、Ｃ、Ｄ部分土地及房屋等情固不爭
    執，惟以前揭情詞辯稱其搭建時已得原告同意，且有民法第
    796條之適用云云。惟查，原告於本院審理時明確陳稱「當
    時被告要加建時，是有問過我要不要一起加建，被告甲○○
    問過我三次，被告丙○○問過我兩次，但我說我不用，也沒
    有講到共同壁的事情，確實是92年時問我的，我並不知道有
    越界，我是到98年6月時，寄存證信函給被告時才大概覺得
    有越界」等語（見本院卷第67頁）；又被告2人加建時並未
    合法申請建築執照，屬違章建築，為被告2人所不爭。則雖
    然被告甲○○於加建時有詢問原告一起加建之意願，然衡諸
    事後僅被告甲○○自行加建違章建築至四樓，原告並不與焉
    ！且兩造所有之房屋及土地，原本均係建商整體規劃後興建
    販售，房地之面寬有限，此觀兩造地籍圖之基地狹長整齊自
    明（見本院卷第29頁）。則原告既未同意被告甲○○一同加
    建，當無同意被告甲○○越界搭建違章建築占用原告房屋及
    土地之理；況依現場測量結果，被告甲○○越界占用原告之
    房屋及土地非鉅，若非正式鑑界測量，尚難確認越界與否？
    而被告甲○○亦未能確實舉證證明其越界占用原告房屋及土
    地時，確已得原告同意或原告確已知悉其越界而不即提出異
    議，其所辯顯難遽採。從而，原告依民法第767條之規定，
    請求被告拆除系爭越界地上物並將所占用之土地返還原告，
    自屬有據。
  2.按因故意或過失，不法侵害他人之權利者，負損害賠償責任
    。故意以背於善良風俗之方法，加損害於他人者亦同。違反
    保護他人之法律，致生損害於他人者，負賠償責任。但能證
    明其行為無過失者，不在此限。民法第184條定有明文。惟
    損害賠償之債，以有損害之發生及有責任原因之事實，並二
    者之間，有相當因果關係為成立要件。故原告所主張損害賠
    償之債，如不合於此項成立要件者，即難謂有損害賠償請求
    權存在，最高法院分別著有48年台上字第481號、54年台上
    字第1523號判例可資參照。次按不法侵害他人之身體、健康
    、名譽、自由、信用、隱私、貞操，或不法侵害其他人格法
    益而情節重大者，被害人雖非財產上之損害，亦得請求賠償
    相當之金額。民法第195條第1項亦定有明文，然而請求非財
    產上損害，必限於上揭明文規定之重大人格法益受侵害始得
    為之。經查：
  原告主張被告甲○○擅自加建之鐵皮屋屬違章建築，隔音及
    阻隔效果不佳，造成噪音、喧囂、振動、廢氣等干擾，侵入
    原告屋內，影嚮原告本人及家庭權益至鉅，導致原告身心受
    創異常痛苦，罹患焦慮症、睡眠障礙、自律神經失調等精神
    官能症，為此爰依民法第184條第1項、第195條第1項規定請
    求被告甲○○給付50萬元之損害賠償等語。對此，被告則否
    認之。按土地所有人於他人之土地、建築物或其他工作物有
    瓦斯、蒸氣、臭氣、煙氣、熱氣、灰屑、喧囂、振動及其他
    與此相類者侵入時，得禁止之。但其侵入輕微，或按土地形
    狀、地方習慣，認為相當者，不在此限。民法第793條定有
    明文。查兩造為鄰居關係，各自所有之房屋及土地緊臨，且
    有共同壁存在，此為兩造所不爭，則衡諸常情，其彼此間居
    家生活難免互相干擾，若未逾民法第796條但書之限度，尚
    難遽指為不法。本件被告甲○○擅自加建鐵皮屋之違章建築
    固然屬實，然尚難逕認以鐵皮屋所搭建之違章建築即必然會
    造成原告所指之上開侵害；而原告原本所指被告甲○○擅自
    開設鐵窗乙情，經本院勘驗結果，現場亦已封閉（見本院卷
    第75頁勘驗筆錄）。況原告僅泛指上開法律規定，並未具體
    指明被告甲○○侵害之情節；復未能就其所受之干擾侵害確
    已逾民法第793條但書可容忍之限度；及其所指之侵害與其
    所受損害間確有因果關係存在等損害賠償之必備要件舉證加
    以證明，故原告此部分請求被告甲○○給付其50萬元之損害
    賠償，自屬無據。
  原告雖另主張被告丙○○曾於：(1)97年5月21日下午5點，酒
    後藉故在原告門口處大聲咆哮，以粗鄙詞句在大眾前公然侮
    辱原告：「去看他與太太相幹」、「不讓我好吃睡」（台語
    ），使原告之人格遭受貶抑，並減損原告之聲譽。(2)98年3
    月1日中午12時30分，未經原告同意，擅自跨越陽台，私闖
    原告頂樓，剛好原告與家人全部外出，只剩小女兒在家，她
    欲上頂樓收衣服，突然撞見被告丙○○，嚇的說不出話，趕
    快逃下樓。原告因受上開不法侵害，身心受創，心情沮喪，
    精神倍感壓力。為此，爰依民法第184條第1項、第195條第1
    項之規定，就被告丙○○上開所述1.2.行為分別請求其賠償
    原告15萬元及5萬元予原告等語。然按民法第184條第1項之
    侵權行為是否構成不法，應就整體法秩序之價值觀予以評價
    。查經本院詢之兩造97年5月21日下午5點事發之經過，被告
    丙○○辯稱其當時其當時只有跟原告說「你管我跟我太太在
    樓上幹什麼」，並無侮辱原告之行為等語；原告則自陳「當
    時我要求被告封閉鐵窗，說這樣侵犯到我的隱私，結果被告
    丙○○就回我說『什麼叫做隱私，隱私是要你來看我跟我太
    太相幹』（台語）等語（以上見本院卷第96頁反面以下）。
    則稽之斯時被告對原告所述話語之情狀及主客觀地位，依社
    會整體法秩序之價值觀予以評價，被告丙○○所述雖然粗鄙
    ，然尚難認已構成公然侮辱，而損及原告之權利。再依原告
    所述，被告於98年3月1日中午12時30分，未經原告同意，擅
    自跨越陽台，私闖原告頂樓，剛好原告與家人全部外出，只
    剩小女兒在家，她欲上頂樓收衣服，突然撞見被告丙○○，
    嚇的說不出話，趕快逃下樓之侵權情狀觀之，所受驚嚇主體
    乃原告之小女兒，並非原告；且按土地所有人因鄰地所有人
    在其地界或近旁，營造或修繕建築物或其他工作物有使用其
    土地之必要，應許鄰地所有人使用其土地。民法第792條前
    段定有明文。被告辯稱當時其係因頂樓防水、防漏問題至原
    告家裡頂樓檢查，僅係未事先告知原告，非常抱歉願當庭賠
    不是等語，稽之兩造相鄰關係暨現場情況，自非全然無稽。
    則依前揭說明，原告所指被告上開二次行為，均尚難認已符
    合不法侵害原告人格法益情節重大，而原告得據以請求非財
    產上之損害之要件，是原告此部分之請求亦屬無據。
四、綜上所述，本件原告主張被告甲○○搭建鐵皮屋違章建築至
    其所有建物四樓，其中系爭越界地上物非法越界占用原告所
    有如附圖所示Ａ、Ｂ、Ｃ、Ｄ部分房屋及土地，應屬可採；
    至於原告主張被告2人另分別對其為侵權行為，應負非財產
    上之損害賠償責任云云，則屬無據。從而，原告依民法第76
    7條之規定，請求被告拆除系爭越界地上物並將所占用之土
    地返還原告，為有理由，應予准許。原告逾此部分之請求，
    則無理由，自應予駁回。次查本判決主文所命第一項拆除系
    爭越界地上物返還土地部分，本院審酌系爭越界地上物乃自
    92年間興建迄今，且現為被告甲○○一家人居住使用，占用
    位置在原告房地之一、二、三樓，有原告提出之現況照片在
    卷可參等情，顯非立時可就，需較長之時間始克履行，爰定
    履行期間為六個月，以資兼顧。
五、本件事證已臻明確，兩造其餘攻擊防禦方法及所舉證據，經
    審酌結果，與本件判決結論均無影響，爰不一一論述，附此
    敘明。
六、兩造均陳明願供擔保，請准宣告假執行及免為假執行，關於
    原告勝訴部分，經核均無不合，爰各酌定如主文所示之擔保
    金額，併予准許。至原告敗訴部分，其假執行之聲請，已失
    所附麗，應併予駁回。
七、訴訟費用負擔、假執行宣告及定履行期間之依據：民事訴訟
    法第79條、第390條第2項、第392條、第396條。
中    華    民    國    99    年    8     月    27    日
                  民事第四庭          法  官  洪堯讚
一、右為正本係照原本作成。
二、如不服本判決，應於判決送達後20日內，向本院提出上訴狀
    （須按他造當事人之人數附繕本），如委任律師提起上訴者
    ，應一併繳納上訴審裁判費。
三、提起上訴，應以上訴狀表明(一)對於第一審判決不服之程度，
    及應如何廢棄或變更之聲明，(二)上訴理由（民事訴訟法第
    441條第1項第3款、第4款），提出於第一審法院。
中    華    民    國    99    年    8     月    31    日
                                      書記官

司法院資訊處製作；財團法人民間司法改革基金會備份。
